【裁判字號】    92,台上,1692
【裁判日期】    920807
【裁判案由】    分割共有物
【裁判全文】
最高法院民事判決                              九十二年度台上字第一六九二號
    上  訴  人  甲 己 ○
    訴訟代理人  林俊生律師
    上  訴  人  財政部國有財產局
    法定代理人  李 瑞 倉
    上  訴  人  ｗ○○○
                甲 地 ○
                         現.
                甲 宇 ○
                財政部國有財產局台灣南區辦事處嘉義分處
                即溫王枝之財產管理人
    右  一  人
    法定代理人  溫 湖 滴
    上  訴  人  ｙ○○○即王淑.
                Ｓ ○ ○
                甲未○○
                甲天○○
                甲 庚 ○
                午 ○ ○
                Ｈ ○ ○
                Ｇ ○ ○
                ｍ○○○
                申 ○ ○
                未 ○ ○
                黃 ○ ○
                Ｑ ○ ○
                Ｏ ○ ○
                ｌ ○ ○
                ｋ ○ ○
                ｆ ○ ○
                甲    午
                甲 寅 ○原.
                Ｉ ○ ○原.
                Ｃ ○ ○
                ｓ ○ ○
                Ｚ ○ ○
                ｔ ○ ○
                Ｖ ○ ○
                Ｙ ○ ○
                Ｕ ○ ○
                Ｔ ○ ○
                Ｘ ○ ○
                癸 ○ ○
                子 ○ ○
                甲    ○
                巳 ○ ○
                Ｊ ○ ○
                天 ○ ○
                ｂ ○ ○
                地 ○ ○
                Ｋ ○ ○
                Ｒ ○ ○
                ｖ○○○
                ｕ○○○
                ｅ○○○
                壬 ○ ○
                Ｄ ○ ○
                ａ ○ ○
                乙    ○
                Ｂ ○ ○
                甲 巳 ○
                甲 辰 ○
                甲 辛 ○
                甲 癸 ○
                甲 壬 ○
                辛 ○ ○
                甲    丑
                甲 卯 ○
                己 ○ ○
                戊 ○ ○
                Ｗ ○ ○
                甲 戊 ○
                ｑ ○ ○
                ｒ ○ ○
                ｐ ○ ○
                宇 ○ ○
                庚 ○ ○
                ｉ ○ ○
                寅 ○ ○
                ｏ ○ ○
                丑 ○ ○
                甲 酉 ○
                甲 亥 ○
                ｄ ○ ○
                Ａ○○○
                ｇ ○ ○
                甲戌○○
                甲 Ｇ ○
                甲 Ｈ ○
                玄 ○ ○
                宙 ○ ○
                ｎ ○ ○
                丙 ○ ○
                Ｅ ○ ○
                Ｐ ○ ○
                ｃ ○ ○
                ｊ ○ ○
                甲 丁 ○
                Ｎ ○ ○
                甲 申 ○
                Ｍ ○ ○
                辰 ○ ○
                Ｆ ○ ○
                ｈ ○ ○
                亥 ○ ○
                戌 ○ ○
                酉 ○ ○
                丁 ○ ○
                卯 ○ ○
                          二號.
                甲 Ｋ ○
                甲 Ｊ ○
                甲 Ｉ ○
                          樓
                Ｌ ○ ○
                甲 黃 ○
                甲 Ｃ ○
                甲 Ｆ ○
                甲 玄 ○
                甲 Ｂ ○
                甲 Ａ ○
                          一
                甲 Ｅ ○
                甲 Ｄ ○
                ｘ ○ ○
                ｚ ○ ○
                甲 甲 ○
                甲 乙 ○
                甲子○○
                甲 丙 ○
    被 上訴 人  甲 宙 ○
右當事人間請求分割共有物事件，上訴人對於中華民國九十一年十一月二十六日台灣
高等法院台南分院第二審更審判決（八十七年度上更(一)字第七一號），提起上訴，本
院判決如左：
    主  文
原判決關於分割方法及該訴訟費用部分廢棄，發回台灣高等法院台南分院。
    理  由
本件上訴人寅○○、ｏ○○、丑○○分別為民國六十七年八月二十九日、六十八年十
一月十六日、七十年九月三日出生（見第一審訴字卷第四冊第一三一、一三二頁土地
謄本之記載），已經成年，無庸列其母甲酉○為其法定代理人之必要，合先明。次
查，本件為分割共有物之訴，其訴訟標的對於共同訴訟之各人必須合一確定，故上訴
人甲己○提起第三審上訴，依民事訴訟法第五十六條第一項第一款規定，其效力及於
未提起上訴之同造當事人即財政部國有財產局以次一百十九人，爰併列之為上訴人。
再查本件被上訴人主張：系爭坐落嘉義市○○段一四四二號建地面積○‧八一三一公
頃土地（下稱係爭土地），為兩造所共有，共有人間未定有不分割特約，亦無因物之
使用目的不能分割之情形，兩造因不能達成分割之協議等情，爰求為判決分割（原審
更審判決另命上訴人ｗ○○○、甲地○、甲宇○(原判決誤載為蕭玲蘭)；地○○、Ｋ
○○、Ｒ○○、ｖ○○○、ｅ○○○、壬○○、Ｄ○○、ａ○○、ｕ○○○辦理繼承
登記部分，未據上開上訴人聲明不服）。
上訴人甲己○則以：原審將原判決附圖（下稱附圖）編號部分分配予伊，伊須將其
上之房屋拆除，且該分配予伊之該土地未達最小建築面積，未能單獨供為建築使用，
違反經濟效益原則。上訴人財政部國有財產局、財政部國有財產局台灣南區辦事處嘉
義分處（即溫王枝之財產管理人）、ｆ○○、Ｚ○○、ｔ○○、ｎ○○、Ｅ○○、Ｐ
○○、Ｎ○○、ｌ○○、癸○○、子○○、甲○、Ｊ○○、甲亥○、ｄ○○、ｃ○○
、丙○○同意按附圖所示之分割方案為分割。
原審將第一審所為准予原物分割及命以金錢補償之判決廢棄，改判如原判決主文第四
項所示之分割方法，無非以：系爭土地，為兩造所共有，共有人間未定有不分割特約
，亦無因物之使用目的不能分割之情形，茲兩造復不能達成分割之協議，從而被上訴
人訴請法院裁判分割，於法即無不合。查系爭土地除東邊及北邊面臨各有一條十公尺
以上之道路外，其餘二面均連接他人所有土地。又系爭土地因面積達二千四百六十坪
，且共有人有一百餘人，房屋幾已占滿系爭土地，僅餘少許空地，土地內有多條巷道
，供共有人通往東邊及北邊道路之用。如依第一審判決所示方法分割，因部分共有人
之土地面積已有增減，且補償金額過高又乏標準，該分割方法尚非允當。茲斟酌各共
有人在系爭土地上建屋占有使用之現況、分割後通行之便利，及共有人之意願，認如
附圖所示分割方案之分割方法最為妥適。又到場多數共有人，均主張分得東邊及北邊
面臨道路土地與分得裏地部分，不必相互找補。且系爭土地共有人眾多，且又分割成
數十筆，究竟應如何補償，難有公平、客觀之標準，且無人願先墊繳鑑價費，爰不命
相互補償等詞，為其判斷之基礎。
查法院裁判分割共有土地，為原物之分配，必須斟酌共有土地之價格。倘共有人中受
分配之原物，其價格與依其應有部分比例計算應受分配者有不相當時，應以金錢補償
之。而按之經驗法則，土地如因分割而劃分多個地區，各個地區之價格，恒因面臨道
路之深度不同而有高低。其面臨道路者價格高，裏地則低。原審就系爭土地為原物之
分配，如原判決所決定之分割方法，附圖編號一、二、二之一、三、四、五、八、九
、十、十一、十八、二十、二二、二三、二七、四七、四八、六二、六三、六四、六
五、六六等二十二筆土地分別面臨系爭土地東、北、南三側現有之道路，其餘四十四
筆分割後未面臨上述道路。則各共有人受分配之地區○○○道路，或俱為裏地，或一
部分面臨道路，一部分為裏地，面積大小不一，在價格上尚難謂無差異。似此情形，
分得面臨道路者對於分得裡地者未予金錢補償，自有欠公平。至於補償價格因兩造不
願先墊繳巨額鑑價費，而難以確定一節，法院仍非不可向地政主管機關或當地政府地
價評議委員會員調查系爭土地之市價，並就其鄰近同類土地之市價比較，而為斟酌之
依據，似尚無困難之情形。原判決徒以前開理由，認共有人間無庸找補，亦非允洽。
其次，建地之分割，應以分割結果得建築房屋，始符合經濟效用之原則。本件系爭土
地地目為建，為一般建築用地，又三面面臨十公尺寬之道路，依台灣省畸零地使用規
則第三條第一項第一款規定，其最小建築面積為四十平方公尺，最小長、寬則應達十
四公尺及三‧五公尺，原判決分割予上訴人甲己○及ｔ○○、Ｗ○○、甲亥○、ｐ○
○、ｑ○○等人，編號二四、四八、三九、五九、四三之一部分之土地，其面積分別
僅有三七、三四、二○、二二、三六平方公尺，均未達最小建築面積，未能單獨供為
建築使用，此部分所定之分割方法未符經濟效用原則，並有未當。本院前次發回意旨
，就此已予指明，原審仍未詳查，亦有未合。上訴論旨，執以指摘原判決分割方法不
當，求予廢棄，非無理由。
據上論結，本件上訴為有理由。依民事訴訟法第四百七十七條第一項、第四百七十八
條第一項，判決如主文。
中      華      民      國    九十二    年      八      月      七      日
                              最高法院民事第五庭
                                  審判長法官  朱  錦  娟
                                        法官  顏  南  全
                                        法官  許  澍  林
                                        法官  葉  勝  利
                                        法官  劉  延  村
      右正本證明與原本無異
                                              書  記  官
中      華      民      國    九十二    年      八      月     二十     日
                                                                        Ｌ


司法院資訊處製作；財團法人民間司法改革基金會備份。
